【裁判字號】    98,訴,1487
【裁判日期】    990601
【裁判案由】    所有權移轉登記
【裁判全文】
臺灣士林地方法院民事判決              98年度訴字第1487號
原      告  甲○○
訴訟代理人  張曼隆律師
被      告  財政部國有財產局台灣北區辦事處
法定代理人  庚○○
訴訟代理人  戊○○
            吳嘉榮律師
複 代理 人  鄭淑燕律師
上列當事人間所有權移轉登記事件，本院於民國99年5月18日言
詞辯論終結，判決如下：
    主  文
被告應將坐落臺北市○○區○○段三小段三○三地號土地之所有
權應有部分三十二分之三移轉登記予原告。
訴訟費用由被告負擔五六九三五分之五五三五一（被告應賠償原
告之訴訟費用額為新臺幣伍萬伍仟佰伍拾壹元），餘由原告負
擔。
    事實及理由
壹、程序方面：
一、訴狀送達後，原告不得將原訴變更或追加他訴。但擴張或減
    縮應受判決事項之聲明者，不在此限，民事訴訟法第255 條
    第1 項第3 款定有明文。
二、本件原告起訴原聲明：被告應將坐落臺北市○○區○○段3
    小段303 地號土地（地目：旱、面積：12,215平方公尺，下
    稱系爭土地）之所有權應有部分16分之3 移轉登記予原告。
    嗣民國99年1 月19日言詞辯論時，減縮其聲明為：被告應將
    系爭土地之所有權應有部分32分之3 移轉登記予原告。核原
    告所為前開訴之變更，係屬減縮應受判決事項之聲明，依法
    應予准許，先予敘明。
貳、實體方面：
一、原告主張：系爭土地原係原告先祖辛○○（昭和20年4 月21
    日死亡）遺產。嗣為登記方便，登記為訴外人壬○○及癸○
    申所有，應有部分各為2 分之1 。惟辛○○之繼承人為免遺
    產分割爭議，曾於70年12月訂立「辛○○遺產繼承協議書」
    ，協議系爭土地所有權應有部分32分之4 應分配予訴外人王
    子○、應有部分32分6 應分配予原告之父丑○○、另訴外人
    寅○○、卯○○各分配應有部分32分之11。其中原告之父丑
    ○○，已將分配權利讓與原告，並通知壬○○及癸○申。嗣
    原告之父於71年8 月26日死亡後，壬○○、癸○申依上開協
    議，於73年3 月31日書立切結書承諾「祖父辛○○遺產是我
    們六房所有，未分戶以前就各房各自管理，只是對政府未辦
    理繼承登記，這次為簡便辦理繼承起見，由長房壬○○、癸○申繼承，然後贈與各房，須要蓋章簽名等事項，願意無條
    件提供，恐口無憑，立此切結書各房乙張為據」（下稱系爭
    切結書）。當時因原告不具自耕農身分，且因農地不能移轉
    為共有，致未能辦理移轉。壬○○、癸○申為確保原告等人
    權利，乃將系爭土地以原告、寅○○及王子○（王子○部分
    嗣由辰○○於86年11月7 日分割繼承）為權利人，設定擔保
    總金額新臺幣（以下同）5 千萬元之抵押權。系爭土地則依
    分配之比例由原告、寅○○、王子○進行分管。嗣癸○申於
    94年12月22日死亡，被告擔任其遺產管理人，而法規關於農
    地轉得人須具自耕農身分及不得移轉為共有之限制，亦於89
    年1 月26日因法律修正而廢止。被告自應依癸○申所立之切
    結書，將系爭土地所有權應有部分32分之3 移轉登記予原告
    ，為此，爰依前開切結書之法律關係，請求被告履行等語，
    並聲明求為判決如主文所示。
二、被告則以：系爭切結書並非真正。縱令真正，癸○申簽立時
    ，原告尚未成年，原告父親則已死亡，原告父親未將就系爭
    土地之權利轉讓予原告，故原告與癸○申意思表示無法一致
    ，系爭切結書應為無效。又原告未能舉證證明訂立切結書時
    ，雙方預期將來農地可以移轉為共有且原告有自耕能力時才
    履行，依民法第246 條規定，契約亦為無效。又縱認切結書
    有效，因系爭土地非癸○申因繼承登記而取得，可知系爭土
    地非系爭切結書所指之辛○○遺產。而如認系爭土地為切結
    書所指辛○○之遺產，但辛○○遺產分割協議書上，非將系
    爭土地分由辛○○之繼承人六房所有，此與切結書記載辛○○遺產由其六房繼承人繼承之事實不符，故不能證明癸○申
    承諾將系爭土地32分之3 移轉登記予原告。再系爭切結書於
    73年3 月31日簽立，原告當時即得請求癸○申移轉所有權，
    其遲至98年12月15日起訴請求，請求權已罹於時效等語置辯
    ，故聲明請求駁回原告之訴，並命原告負擔訴訟費用。
三、兩造不爭執事項：
  (一)辛○○於昭和20年4 月21日死亡，原告之祖父戌○○及原告
    之堂叔父癸○申及壬○○之父巳○，係辛○○之繼承人。
  (二)系爭土地於36年7 月1 日即登記為壬○○及癸○申所有，應
    有部分各2 分之1 。
  (三)壬○○、癸○申於79年2 月21日提供系爭土地為擔保，以寅
    ○○、原告、王子○為權利人，設定擔保債權總金額5 千萬
    元，存續期間79年2 月20日至82年2 月19日，清償日期為82
    年2 月19日，債權額比例寅○○160 分之110 、原告160 分
    之23、王子○160 分之27之最高限額抵押權。其中王子○為
    權利人部分於86年11月7 日因分割繼承登記權利人為辰○○
    。
四、本件爭執事項：
  (一)癸○申是否曾於73年3 月31日簽立「祖父辛○○遺產是我們
    六房所有，未分戶以前就各房各自管理，只是對政府未辦理
    繼承登記，這次為簡便辦理繼承起見，由長房壬○○、癸○
    申繼承，然後贈與各房，須要蓋章簽名等事項，願意無條件
    提供，恐口無憑，立此切結書各房乙張為據」之切結書予原
    告？
  (二)辛○○之繼承人是否曾於70年12月訂立「辛○○遺產協議書
    」，協議系爭土地應有部分32分之4 分配予訴外人王子○、
    應有部分32分6 分配予原告之父丑○○、另訴外人寅○○、
    卯○○各分配應有部分32分之11？系爭土地是否為前開切結
    書所指之辛○○遺產？
  (三)前開切結書倘確係癸○申簽立予原告，原告依該切結書對癸○申之請求權是否因罹於時效而消滅？
五、本院之判斷：
  (一)癸○申曾簽立系爭切結書，承諾將系爭土地應有部分32分之
    3 所有權移轉登記予原告：
    (1)查癸○申曾於73年3 月31日與壬○○簽立系爭切結書之事
      實，業經原告提出系爭切結書為證（見本院卷第60頁），
      並經證人即切結書上之見證人己○○於本院審理時具結證
      稱：伊當過臺北市南港區亥○○里長，當里長的時候，癸○申、壬○○曾經因為辛○○的土地要繼承，到伊那邊寫
      如伊提出來的切結書（本院卷第120 頁），並在上面簽名
      等語屬實（見本院卷第115 頁至第116 頁），核與證人丁○○於本院審理時證稱：辛○○有留遺產給子孫，財產都
      是用口說的分配，後來大概在伊念高中、大學的時候，伊
      開車載父親到處奔走，將口說改成書面…所以才會去里長
      那邊寫下切結書…伊聽父親說，切結書是按照以前分財產
      的下去寫，本院卷第60頁的切結書是伊父親的字跡等語情
      節大致相符（見本院卷第155 頁至第156 頁），已堪信為
      真正。
    (2)被告雖否認簽立系爭切結書。惟壬○○、癸○申曾於79年
      2 月21日提供系爭土地為擔保，以寅○○、原告、王子○
      為權利人，設定擔保債權總金額5 千萬元，存續期間79年
      2 月20日至82年2 月19日，清償日期為82年2 月19日，債
      權額比例寅○○160 分之110 、原告160 分之23、王子○
      160 分之27之最高限額抵押權。其中王子○為權利人部分
      於86年11月7 日因分割繼承登記權利人為辰○○，此為兩
      造所不爭，並有土地登記謄本在卷可查（見本院卷第79頁
      至第80頁），再參酌證人丁○○證稱：因為不能分割又不
      能登記為3 人共有，怕後來都變成登記名義人的，所以有
      辦設定等語（見本院卷第157 頁），且查被告未能說明設
      定抵押權之原因，則癸○申如非曾經簽立切結書，何以無
      端提供系爭土地之應有部分，以原告等人為權利人設定抵
      押權？足認被告辯稱癸○申未曾簽立系爭切結書，不能採
      信。
    (3)至證人己○○就簽立切結書之在場之人部分，雖證稱：原
      告之父親午○○有簽切結書也有在場云云，而與原告父親
      丑○○已於73年3 月31日簽立切結書前之71年7 月29日去
      世之事實不符（見本院卷第131 頁戶籍謄本），惟證人己○○為24年出生，於73年見聞切結書簽立之情形，迄99年
      2 月5 日到庭證述，已歷25年餘，且其年事已高，衡情難
      免記憶力減退，故難期就未記載於切結書上之細節事項，
      為全面無誤之記憶及證述，故其前開證述與事實不符，尚
      屬事理之常，不至於影響本院關於癸○申簽立系爭切結書
      事實之認定。
    (4)系爭切結書雖僅係記載「祖父辛○○遺產是我們六房所有
      ，未分戶以前就各房各自管理，只是對政府未辦理繼承登
      記，這次為簡便辦理繼承起見，由長房壬○○、癸○申繼
      承，然後贈與各房，須要蓋章簽名等事項，願意無條件提
      供，恐口無憑，立此切結書各房乙張為據」，未明確記載
      所稱各房所指何人，亦未明載辛○○遺產之土地地段、地
      號及權利範圍，然查：
      辛○○之三子未○之長子申○○，曾於70年12月間邀集
        辛○○後代六房子孫壬○○、丑○○、酉○○、王子○
        、寅○○、卯○○等人書立辛○○遺產繼承協議書等情
        ，此除有前開協議書影本在卷可證外（見本院卷第29頁
        至第50頁），亦經證人丁○○於本院審理時證稱：協議
        書伊家裡也有1 本，是伊父親申○○蒐集資料後作成的
        等語屬實（見本院卷第157 頁至第158 頁），應堪採信
        。被告否認協議書之真正，尚非可採。
      癸○申與壬○○於73年3 月31日簽立系爭切結書時，前
        開協議書已先於70年12月間作成，協議書內容就系爭土
        地之地段、地號及如何分配予各房之比例，詳為記載。
        壬○○更在協議書上用印，此觀諸協議書影本甚明（見
        本院卷第45頁、第46頁、第48頁、第50頁）。而73 年3
        月31日癸○申簽立系爭切結書後，系爭土地隨後即於74
        年3 月5 日辦理登記名義人更正，將於36年7 月1日 登
        記之所有權人辛○○（於34年4 月21日即已死亡）更正
        為癸○申與壬○○，應有部分各為2 分之1 ，原因發生
        日期則登載為辛○○死亡之日即34年4 月21日，至此系
        爭土地雖可視為於36年7 月1 日即登記為癸○申、壬○○所有，應有部分各2 分之1 。惟觀此時間脈絡與事情
        發展，可以推知辛○○於34年4 月21日死亡時，遺產包
        括系爭土地，始會在36年土地總登記時登記為所有權人
        。嗣後申○○邀集壬○○、酉○○、王子○、丑○○、
        卯○○等人處理辛○○遺產，而作成前開協議書時，則
        因就系爭土地於土地總登記時登記為當時已死亡之辛○○所有之問題，遭遇辦理繼承登記之難題，方始由壬○○、癸○申依協議書內容簽立切結書，再於74年3 月5
        日以「癸○申、壬○○於土地總登記前繼承辛○○系爭
        土地之所有權」為據，就系爭土地申請更正登記名義人
        為癸○申與壬○○，應有部分則各為2 分之1 。此過程
        ，恰與系爭切結書所載「為簡便辦理繼承起見，由長房
        壬○○、癸○申繼承」之情節相合，又與證人丁○○證
        稱：伊阿祖日據時代過世…本來要直接去辦，但是地政
        事務所駁回，後來代書就想到用切結書的方法來辦等語
        （見本院卷第158 頁）之發展過程梗概相符。凡此種種
        ，已足以認定系爭切結書，係以辛○○遺產繼承協議書
        為藍本而簽立，故有關切結書上各房所指之人，及遺產
        之土地地段、地號及分配比例，均得引據前開協議書之
        內容。
      辛○○遺產繼承協議書，其中五房列名丑○○，惟丑○○嗣於系爭切結書簽立前之71年7 月29日死亡，探求癸○申、壬○○簽訂系爭切結書時之真意，其承諾將來以
        贈與方式辦理移轉之「各房」，就當時已死亡之丑○○
        部分，應指五房丑○○之繼承人或指定之人，就此由壬○○、癸○申均於79年2 月21日提供系爭土地為擔保，
        以寅○○、原告、王子○為權利人，設定抵押權，以擔
        保履行觀之，應可認定切結書所指之各房，其中五房應
        係原告無疑。前開認定，由證人即丑○○之女丙○○、
        乙○○均於本院大略證稱：辛○○的遺產父親有交代由
        原告處理等語（見本院卷第142 頁至第144 頁）。及王
        子○、寅○○就系爭土地之使用，曾與原告簽立協議書
        ，有協議書影本附卷可稽（見本院第61頁、第62頁）等
        情，均可額外獲取佐證。
      查諸辛○○遺產繼承協議書，五房丑○○就系爭土地分
        配之比例為16之3 （見本院卷第45頁），而系爭土地登
        記為癸○申、壬○○共有，應有部分各2 分之1 ，可認
        癸○申承諾移轉登記予原告之應有部分應為32分之3 ，
        而原告持有系爭切結書，嗣後又為擔保切結書之履行，
        由癸○申、壬○○提供系爭土地為擔保，以原告為權利
        人，設定抵押權，衡情原告就癸○申之承諾，應已為允
        受。
    (5)綜上，原告主張癸○申曾簽立系爭切結書，承諾將系爭土
      地應有部分32分之3 所有權移轉登記予原告，並經原告允
      受，應屬信徵，可認為真實。
    (6)至被告雖另辯稱：癸○申簽立切結書時，原告尚未成年，
      原告父親則已死亡，原告與癸○申意思表示無法一致。另
      原告未能舉證證明訂立切結書時，雙方預期將來農地可以
      移轉為共有且原告有自耕能力時才履行，依民法第246 條
      規定，契約亦為無效云云，惟按：
      限制行為能力人為意思表示及受意思表示，應得法定代
        理人之允許。但純獲法律上之利益，或依其年齡及身份
        、日常生活所必需者，不在此限。民法第77條規定甚明
        。而原告於54年6 月20日出生，至73年3 月31日癸○申
        簽立系爭切結書時，固未滿20歲，而為限制行為能力人
        。但系爭切結書由癸○申承諾將系爭土地32分之3 以贈
        與之方式移轉登記予原告，並未附任何負擔，原告予以
        允受，應屬純獲法律上利益之行為，自無庸獲法定代理
        人之同意，而為有效之法律行為，被告辯稱系爭切結書
        無效，核屬無據。
      又私有農地之移轉，其承受人以能自耕者為限，且不得
        移轉為共有。違反前項規定者，其所有權之移轉無效，
        89年1 月26日修正公布前之土地法第30條、72年8 月1
        日修正之農業發展條例第30條規定各有明定。次按以不
        能之給付為契約標的者，其契約為無效。但其不能情形
        可以除去，而當事人訂約時並預期於不能之情形除去後
        為給付者，其契約仍為有效。民法第246 條第1 項亦定
        有明文。本件系爭土地地目為旱，顯屬私有農地，癸○
        申於73年3 月31日承諾將其所有系爭土地應有部分2 分
        之1 其中32分之3 移轉登記予原告，經原告允受，依照
        當時有效土地法第30條規定，前開契約違反農地不得移
        轉為共有之規定，應屬客觀給付不能。惟由癸○申於嗣
        後曾經提供系爭土地予原告設定抵押權之事實觀之，可
        認癸○申與原告訂約時之真意，尚非無「於不能之情形
        除去後再為給付」之預期，依照民法第246 條但書規定
        ，雙方契約仍非無效，被告以原告未能證明雙方預期將
        來農地可以移轉為共有且原告有自耕能力時才履行云云
        ，亦非可採。
  (二)原告前開請求權尚未罹於時效：
    (1)請求權，因十五年間不行使而消滅。消滅時效，自請求權
      可行使時起算。以不行為為目的之請求權，自為行為時起
      算。民法第125 條、第128 條分別定有明文。
    (2)本件癸○申於73年7 月31日簽立系爭切結書，內容包括承
      諾以贈與之方式將系爭土地應有部分32分之3 移轉登記予
      原告。惟系爭土地為農地，癸○申就系爭土地所有之應有
      部分為2 分之1 ，倘移轉其中32分之3 予原告，即屬將系
      爭土地移轉為共有，而違反當時之法律上限制農地不得移
      轉為共有之規定，此限制包括私有農地之承受人須為自耕
      農之限制，自89年1 月28日始為解除，是原告前開請求權
      於89年1 月27日以前自屬無從行使。依照民法第128 條規
      定，原告前開請求權之消滅時效，應自89年1 月28日起算
      ，據此，原告於98年12月15日提起本件訴訟請求債務人履
      行，尚未罹民法第125 條規定之一般時效。
    (3)據上所述，被告辯稱原告就系爭切結書之請求權，已罹於
      時效，尚非可採。
  (三)原告得請求被告將系爭土地應有部分32分之3 所有權移轉登
    記予原告：
    (1)按遺產管理人應清償債權或交付遺贈物。民法第1179條第
      1 項第4 款定有明文。
    (2)本件癸○申簽立系爭切結書，承諾移轉系爭土地之所有權
      應有部分32分之3 予原告，而癸○申於94年12月22日死亡
      ，有戶籍謄本在卷可查（見本院卷第78頁）。被告為癸○
      申之遺產管理人，則由系爭土地之土地登記謄本記載即可
      查知（見本院卷第79頁），原告自得請求被告以癸○申之
      財產履行癸○申依系爭切結書承諾之債務。
六、綜上所述，原告依系爭切結書之法律關係，求為判決如主文
    第1 項所示，為有理由，應予准許。
七、本件事證已臻明確，兩造其餘訴訟資料，及攻擊、防禦方法
    ，核與結論之判斷，不生影響，爰不一一論列，附此敘明。
八、本院為終局判決，爰依職權確定訴訟費用額為56,935元（即
    第一審裁判費），而原告起訴曾就訴之聲明為減縮，故命敗
    訴之被告負擔其中56935 分之55351 （即被告應賠償原告之
    訴訟費用額確定為55,351元），其餘則由原告負擔。
九、訴訟費用裁判之依據：民事訴訟法第81條、第87條第1 項。
中    華    民    國    99    年    6     月     1    日
                  民事第二庭  法  官  周群翔
以上正本證明與原本無異。
如對本判決上訴，應於判決送達後20日內向本院提出上訴狀。
中    華    民    國    99    年    6     月    1     日
                              書記官  游育慈


司法院資訊處製作；財團法人民間司法改革基金會備份。
